臺北高等行政法院判決
　　　　　　　　　　　　　　　　　　 95年度訴字第04468號
　　　　　　　　　　　　　　　.
原　　　告　富立好工業股份有限公司
代　表　人　甲○○（董事長）
被　　　告　經濟部智慧財產局
代　表　人　蔡練生（局長）
訴訟代理人　丁○○
參　加　人　森泉企業股份有限公司
代　表　人　乙○○（董事長）
訴訟代理人　丙○○
上列當事人間因商標評定事件，原告不服經濟部中華民國95年10
月20日經訴字第09506180740號訴願決定，提起行政訴訟，並經
本院裁定命參加人獨立參加本件被告之訴訟。本院判決如下：
　　主  文
原告之訴駁回。
訴訟費用由原告負擔。
　　事  實
一、事實概要：參加人之前手弘正工業股份有限公司於民國（以
    下同）83年09月08日以「晶工JIN KON及圖」商標，指定使
    用於當時商標法施行細則第49條第9類之吸塵器商品，向被
    告申請註冊，經被告核准列為註冊第684066號商標，並於86
    年12月29日核准移轉登記予晶工工業股份有限公司，再於92
    年02月26日移轉登記於參加人。嗣原告於92年11月27日以系
    爭商標之註冊有違註冊時商標法第36條、第37條第1項第7、
    12款規定，對之申請評定。適商標法於92年11月28日修正施
    行，乃依同法第91條之規定辦理；本件原申請評定主張之系
    爭商標註冊時商標法第37條第1項第7、12款之規定業經修正
    為商標法第23條第1項第12、13款。案經被告審查，以95年0
    6月01日中台評字第920570號商標評定書為「有關修正前商
    標法第37條第1項第7、12款及商標法第23條第1項第12、13
    款部分，申請不成立；主張修正前商標法第36條部分，申請
    駁回」之處分。原告不服，提起訴願，經訴願決定駁回，原
    告猶未甘服，遂向本院提起行政訴訟。本院因認本件訴訟之
    結果，參加人之權利或法律上利益將受損害，乃依行政訴訟
    法第42條第1、3項規定，依職權裁定命參加人獨立參加本件
    被告之訴訟。
二、兩造聲明：
　(一)原告未於言詞辯論期日到場，依其起訴狀所載聲明如下：
  1.原處分及訴願決定均撤銷或命系爭商標應作區隔標示。
  2.訴訟費用由被告負擔。
　(二)被告聲明：
  1.駁回原告之訴。
  2.訴訟費用由原告負擔。
三、兩造之主張：
甲、原告主張：
  (一)系爭商標確已違註冊時商標法第37條第1項第12款及現行商
    標法第23條第1項第13款之規定：
  1.查系爭註冊第684066號「晶工及圖JIN KON」商標係以「工
    字圖」附加齒輪並佐以外文「JIN KON」、中文「晶工」所
    組成，與據以評定之註冊第138578號「弘正有限公司標章(二)
    」商標、第423079號「晶工及圖」商標、第456995號「晶工
    及圖JIN KON」等商標相較，均具有相同之工字圖附加齒之
    圖形，或另有相同之外文「JIN KON」、中文「晶工」，於
    異時異地隔離觀察或連貫唱呼之際，二者應屬相同似之商標
    ，此均已為被告及訴願機關所認同。
  2.系爭商標與據以評定諸商標圖樣相同且指定商品為同一或類
    似：
    (1)被告以系爭商標商品為清潔機具，據以評定諸商標商品為
      廚房機具，遽認二者間非屬同一或類似商品，顯與一般社
      會通念或市場交易情形之事實相悖；訴願機關引據被告編
      印之「商品及服務近似檢索參考資料」，以系爭商標與據
      以評定諸商標指定商品為不同商品組群分類，作為二者非
      屬同一或類似商品之論據。
    (2)惟查被告所編印之商品及服務類似組群參考資料，應僅係
      類似商品之初步認定，以供審查商標、註冊管理之參考，
      並非作為類似商品審查之唯一基準，鈞院及最高行政法院
      迭有相關判決案例可稽，從而訴願決定亦難稱謂客觀。據
      以評定之註冊第456995、684324、687350號等商標分別指
      定使用於「排油煙機、乾燥機、電鍋」、「熱水爐、瓦斯
      爐、排油煙機、電磁爐」及「吹風機、電碗、電扇、電咖
      啡壺、電熱水瓶、電子鍋」等商品；其與系爭商標指定使
      用之「吸塵器」商品相較，系爭商標之「吸塵器」商品與
      據以評定諸商標的「吹風機、電扇、乾燥機、電鍋」等商
      品均屬一般家庭日常使用之「小家電商品」，主要的使用
      者亦多為相同之家庭主婦，且於日常之中該等物品經常是
      併同使用或密集性的交替使用，而由該等產品無論由商品
      之功能、用途、原料、成分、買受人或產製者觀之，均具
      有共同或關聯之處，其銷售管道、販買場所亦皆相同；且
      經由前往大潤發、家樂福等各大賣場、泰一、燦坤等家電
      專售店或百貨公司實地訪查結果，可發現在銷售場所中該
      等產品大多同時一起陳列或相鄰而陳列，顯然彼此具有密
      切不可分割的關聯性，依一般社會通念或商品實際使用情
      形，二者間應屬同一或類似之商品，且通常在同一場所中
      使用，自有致使消費者商品來源產生混淆誤認為同一之虞
      ，故系爭商標與據以評定諸商標屬商標圖樣相同且指定商
      品屬近似，殆無疑義。
  3.總此可知，據以評定諸商標之申准註冊日期確實均早於系爭
    商標之申請註冊日期，系爭商標與據以評定諸商標圖樣幾乎
    完全相同，且其指定使用商品亦屬類似商品，從而系爭商標
    確已違註冊時商標法第37條第1項第12款及現行商標法第23
    條第1項第13款之規定。
  (二)按商標圖樣「襲用他人之商標或標章有致公眾誤信之虞者」
    ，不得申請註冊，為修正前商標法第37條第1 項第7 款之規
    定，惟原處分理由三錯將本款規定之內容列載為「商標圖樣
    『相同或近似於他人著名標章，使用於同一或類似商品者』
    ，不得申請註冊」。而據該誤載條文內容，審認商標近似之
    問題係依「商標近似審查基準」（台70經字第18114 號函核
    定），然該正確條文內容之審認是否有致公眾誤信之虞，所
    據為被告「混淆誤認之虞」審查基準（經濟部經授智字第09
    32003035-0號令），二者適用審查基準不同，則審認結果自
    有差異，從而，原處分顯有違誤，文書製作亦欠嚴謹，自應
    重為適法之處分，以示公允。
  (三)按「為保障商標權及消費者利益，維護市場公平競爭，促進
    工商企業正常發展，特制定本法。」為商標法第1條之規定
    。學者曾陳明汝進一步解釋：「商標具有表彰營業信譽、追
    蹤商品來源、品質保證以及廣告功能。從而具有保護社會大
    眾免於對商品之來源或出處產生混淆、誤認或欺矇而得以認
    明商標，購買稱心如意之物品；廠商之信譽亦因之而獲得保
    障，交易安全與公平競爭之秩序，得以維護，工商企業亦才
    能正常發展。」換言之，商標法之立法目的，除在保障商標
    權及維護市場之公平競爭暨促進工商企業之正常發展外，更
    以保護消費者之權益為商標法之主要立法目的。辜且先毋論
    系爭商標的存在是否損害據以評定商標所有權人的商標權益
    ，於另一方面來說，系爭商標以相同於據以評定諸商標的圖
    樣註冊使用在一體關聯使用之類似商品上，必然造成一般消
    費者對二產品來源主體產生混淆，於交易間發生因誤認誤判
    而購買，損及消費者權益，則屬無可避免發生之的客觀事實
    。
  (四)由參加人所提出的系爭商標使用證明資料顯示，系爭商標從
    來使用時均未遵行商標法第36條規定而加以區隔標示，故對
    消費者造成誤認混淆之情形，實已難期其無法避免。
  (五)綜上所述，系爭商標確有違註冊時商標法第37條第7、12款
    以及現行商標法第23條第1項第12、13款之規定，且未遵行
    商標法第36條規定而加以區隔標示，系爭商標之使用有致消
    費者誤認混淆之虞。狀請鈞院鑒核，賜如訴之聲明之判決，
    以維權益。
乙、被告主張：
  (一)系爭商標之註冊應無修正前商標法第37條第1 項第7 款及商
    標法第23條第1 項第12款規定之適用：
  1.據以評定註冊第138578、423079、456995號等商標之申准註
    冊日期雖早於系爭商標之申請註冊日期，惟依原告檢送之公
    司簡介及產品介紹等證據資料觀之，其上大都未顯示日期或
    晚於系爭商標83年09月08日申請註冊之日期，且無其他廣告
    、銷售發票等宣傳行銷證據資料參佐，自不足以證明據以評
    定諸商標之信譽於系爭商標申請註冊前已臻著名之程度。反
    之，參加人及其前手早於71年即以「晶工」、「晶工及圖JI
    N KON」等作為商標，指定使用於「開飲機、淨水器、濾水
    機、冷熱水瓶、電暖器、乾衣機、瓦斯爐、排油煙機」等商
    品，陸續取得註冊第197478、316954、423079號等多件商標
    權，並有長期廣泛宣傳行銷使用情事，其信譽已廣為相關消
    費者所普遍認知而臻著名。凡此有其檢送之公司目錄、行銷
    使用資料、西元2004年新機種發表會照片、工廠生產線照片
    、91至92年商品生產數統計表等證據資料影本附卷可稽，並
    經被告以中台評字第920148號商標評定書認定在案。是以，
    相關消費者所認識之「晶工」系列商標，應為參加人及前手
    晶工工業股份有限公司以之表彰使用於開飲機等商品所建立
    及延續而來之信譽，較諸據以評定諸商標而言，應為消費者
    較為熟悉之商標。
  2.綜上所述，參加人援用相同之中文「晶工」、外文「JIN KO
    N」及圖形作為系爭註冊第684066號「晶工JIN KON及圖」商
    標圖樣，指定使用於吸塵器商品申請註冊，應無使相關消費
    者對其所表彰之產製主體或商品來源發生混淆誤認之虞。又
    基於相同因素之考量，亦應無以不公平方式或不正利用原告
    商標之識別性，而有致減損原告商標之價值，或因利用原告
    商標信譽而有搭便車不勞而獲之情形，應無修正前商標法第
    37條第1項第7款及商標法第23條第1項第12款規定之適用。
  (二)系爭商標之註冊應無修正前商標法第37條第1 項第12款及商
    標法第23條第1 項第13款本文規定之適用：
  1.按商標圖樣「相同或近似於他人同一商品或類似商品之註冊
    商標者」，不得申請註冊；商標「相同或近似於他人同一或
    類似商品或服務之註冊商標或申請在先之商標，有致相關消
    費者混淆誤認之虞者」，不得註冊，分別為修正前商標法第
    37條第1項第12款及商標法第23條第1項第13款本文之規定。
    其中「商品類似」，依前揭法條規定為必須具備要件之一。
    所謂類似商品，係指二個不同的商品，在功能、材料、產製
    者或其他因素上具有共同或關聯之處，如果標上相同或近似
    的商標，依一般社會通念及市場交易情形，易使商品消費者
    誤認其為來自相同或雖不相同但有關聯之來源，則此二個商
    品間即存在類似的關係（前揭審查基準5.3.1參照）。
  2.查系爭商標指定使用之吸塵器商品，與據以評定諸商標所指
    定使用之「排油煙機、乾燥機、電鍋」等商品相較，前者商
    品為清潔機具，後者商品為廚房機具，二者商品功能用途有
    異，產製者或行銷場所亦屬有別，依一般社會通念或市場交
    易情形，並無使一般消費者誤認其來自相同或有關聯之來源
    而致混淆誤認之虞，二者間應非屬同一或類似之商品。揆諸
    前述說明，自無前揭法條規定之適用。
  (三)據上論結，被告原處分洵無違誤，敬請駁回原告之訴。
丙、參加人主張：如被告訴訟代理人上開所述。
　　理  由
一、本件原告經合法通知，未於言詞辯論期日到場，核無行政訴
    訟法第218 條準用民事訴訟法第386 條所列各款情形，爰依
    被告之聲請，由其一造辯論而為判決。
二、按「本法修正施行前已申請或提請評定，尚未評決之評定案
    件，以本法修正施行前及本法修正施行後之規定均為違法事
    由為限，始撤銷其註冊；其程序依修正後之規定辦理。」為
    商標法第91條第1 項之規定。查本案係屬修正施行前已申請
    評定，尚未評決之評定案件，依前項之規定，仍應續行評決
    ，惟須系爭商標有同時違反本法修正施行前及修正施行後規
    定之情形者，始撤銷其註冊，至程序則依修正後之規定辦理
    。依本案申請評定時商標法第77之1 條第2 項規定「商標評
    定案件適用註冊時之規定」，系爭商標係於84年07月16日獲
    准註冊，其商標之評定核應適用82年12月22日修正公布之商
    標法；又系爭商標所涉之修正施行前商標法第37條第7 、12
    款規定，業於92年11月28日修正施行為商標法第23條第1項
    第12、13款。另按商標圖樣「襲用他人之商標或標章有致公
    眾誤信之虞者」、「相同或近似於他人同一商品或類似商品
    之註冊商標者」，不得申請註冊，分別為系爭商標註冊時商
    標法（82年12月22日修正公布之商標法）第37條第1 項第7
    、12款所規定。又商標「相同或近似於他人著名商標或標章
    ，有致相關公眾混淆誤認之虞，或有減損著名商標或標章之
    識別性或信譽之虞者」、「相同或近似於他人同一或類似商
    品或服務之註冊商標或申請在先之商標，有致相關消費者混
    淆誤認之虞者」，不得註冊，復為現行商標法第23條第1 項
    第12、13款所明定。商標法施行細則第16條亦明定，所謂「
    著名商標」，指有客觀證據足以認定該商標已廣為相關事業
    或消費者所普遍認知者而言；又所謂「有致相關公眾混淆誤
    認之虞」者，係指商標或標章所表彰之商品或服務會與著名
    商標權人間產生聯想，有造成所申請註冊之商品或服務係由
    著名商標權人所參與、授權或贊助之印象，而使相關公眾對
    其所表彰之商品來源或產製主體發生混淆誤認之虞者而言。
    所謂「有減損著名商標或標章之識別性或信譽之虞」者，係
    指商標以不公平方式或不正利用著名商標之識別性，而有致
    減損著名商標之價值，或因利用著名商標信譽而有搭便車不
    勞而獲之情形者而言。
三、本件參加人之前手弘正工業股份有限公司於83年09月08日以
    「晶工JIN KON 及圖」商標，指定使用於當時商標法施行細
    則第49條第9 類之吸塵器商品，向被告申請註冊，經被告核
    准列為註冊第684066號商標，並於86年12月29日核准移轉登
    記予晶工工業股份有限公司，再於92年02月26日移轉登記於
    參加人。嗣原告於92年11月27日以系爭商標之註冊有違註冊
    時商標法第36條、第37條第1 項第7 、12款規定，對之申請
    評定。案經被告評定為「有關修正前商標法第37條第1 項第
    7 、12款及商標法第23條第1 項第12、13款部分，申請不成
    立；主張修正前商標法第36條部分，申請駁回」之處分。原
    告則不服，為如事實欄所載之主張。是本件應審究者厥為系
    爭商標有無違反修正前商標法第37條第1 項第7 款、第12款
    及現行商標法第23條第1 項第12款、第13款之規定？
四、本院判斷如下：
  (一)查本件系爭商標係以工字圖附加齒輪並佐以外文「JIN KON
    」、中文「晶工」所組成，與據以評定之註冊第138578號「
    弘正有限公司標章(二)」商標、第423079號「晶工及圖」商標
    、第456995號「晶工及圖JIN KON 」等商標相較，兩者皆有
    相同之中文「晶工」，且系爭商標圖樣上之外文「JIN KON
    」發音近似中文「晶工」，其工字圖附加齒輪之設計構圖意
    匠相同，於異時異地隔離觀察或連貫唱呼之際，在外觀、讀
    音或觀念上，二者應屬近似之商標，合先敘明。
  (二)按商標著名與否，應視其使用時間及相關證據資料綜合判斷
    之，而商標延展註冊實係名義上之更新，其實際使用者仍為
    原申請註冊商標圖樣之延續。查本件據以評定諸商標之申准
    註冊日期雖早於系爭商標之申請註冊日期，惟依原告於申請
    評定時所檢送之公司簡介及產品介紹等證據資料觀之，其上
    大都未顯示日期或晚於系爭商標83年09月08日申請註冊之日
    期，且無其他廣告、銷售發票等宣傳行銷證據資料參佐，自
    不足以證明據以評定諸商標之信譽於系爭商標申請註冊前已
    臻著名之程度。反之，參加人及其前手早於71年即以「晶工
    」、「晶工及圖JIN KON 」等作為商標，指定使用於「開飲
    機、淨水器、濾水機、冷熱水瓶、電暖器、乾衣機、瓦斯爐
    、排油煙機」等商品，陸續取得註冊第197478、316954、42
    3079號等多件商標權，並有長期廣泛宣傳行銷使用之情事，
    凡此有其檢送之公司目錄、行銷使用資料、西元2004年新機
    種發表會照片、工廠生產線照片、91至92年商品生產數統計
    表等證據資料影本附原處分卷足憑。是以，相關消費者所認
    識之「晶工」系列商標，應為參加人及前手晶工工業股份有
    限公司以之表彰使用於開飲機等商品所建立及延續而來之信
    譽，較諸據以評定諸商標而言，應為消費者較為熟悉之商標
    。從而，參加人以相同之「晶工JIN KON 及圖」作為系爭註
    冊商標圖樣，指定使用於吸塵器商品申請註冊，應無使相關
    消費者對其所表彰之產製主體或商品來源發生混淆誤認之虞
    ，自無修正前商標法第37條第1 項第7 款及現行商標法第23
    條第1 項第12款規定之適用。
  (三)次查，系爭商標指定使用之吸塵器商品，與據以評定諸商標
    所指定使用之「吹風機、電扇、排油煙機、乾燥機、電鍋」
    等商品相較，前者商品為清潔用機械，後者商品為「家用電
    器用品、廚房機具、空調設備」，二者商品功能用途有異，
    產製者或行銷場所亦屬有別，依一般社會通念或市場交易情
    形，並無使一般消費者誤認其來自相同或有關聯之來源而致
    混淆誤認之虞，二者間應非屬同一或類似之商品；是以，系
    爭商標與據以評定商標縱二者屬近似之商標，惟二者間所指
    定使用之商品，並非屬同一或類似；從而，系爭商標之註冊
    自無註冊時商標法第37條第1 項第12款及現行商標法第23條
    第1 項第13款規定之適用。
  (四)末查，依註冊時商標法第53條規定，商標之註冊違反第36條
    之規定，自註冊公告之日起已滿2 年者，不得申請或提請評
    定；本件系爭註冊第684066號「晶工JIN KON 及圖」商標，
    係於84年8 月16日核准註冊公告，而原告遲至92年11月27日
    才申請評定，已逾2 年法定期間；揆諸上開法條規定意旨，
    自不在得申請評定之列，自應予駁回。從而，被告所為「有
    關修正前商標法第37條第1 項第7 、12款及商標法第23條第
    1 項第12、13款部分，申請不成立；主張修正前商標法第36
    條部分，申請駁回」之處分，依法自無不合。
五、綜上所述，原處分依法並無不合，訴願決定予以維持，亦屬
    妥適。原告主張前詞，訴請撤銷訴願決定及原處分或命系爭
    商標應作區隔標示，均為無理由，應予駁回。
據上論結，原告之訴為無理由，依行政訴訟法第218 條、民事訴
訟法第385 條第1 項前段、行政訴訟法第98條第1 項前段，判決
如主文。
中　　華　　民　　國　　96　　年　　9　　月　　20　　日
                       第七庭審判長法  官　李得灶
                                   法  官  林育如
                                   法  官  黃秋鴻
上為正本係照原本作成。
如不服本判決，應於送達後20日內，向本院提出上訴狀並表明上
訴理由，如於本判決宣示後送達前提起上訴者，應於判決送達後
20日內補提上訴理由書（須按他造人數附繕本）。
中　　華　　民　　國　　96　　年　　9　　月　　20　　日
 　　  　　　　　　　 　　  　     書記官  林苑珍
